臺灣高等法院民事判決　　　　　　　　 99年度上易字第716號
上　訴　人　丁肇毅
法定代理人　丁耀昇
上　訴　人　覃鼎諺
法定代理人　覃瓊逸
訴訟代理人　陳繼民律師
被　上訴人　楊克安
上列當事人間請求清償債務事件，上訴人對於中華民國99年6月
18日臺灣臺北地方法院99年度訴字第179號第一審判決提起上訴，
本院於100年3月9日言詞辯論終結，判決如下：
    主  文
原判決廢棄。
被上訴人在第一審之訴及假執行之聲請均駁回。
第一、二審訴訟費用由被上訴人負擔。
    事實及理由
一、本件被上訴人未於言詞辯論期日到場，核無民事訴訟法第
    386條所列各款情形，爰依上訴人之聲請，由其一造辯論而
    為判決，合先敘明。
二、被上訴人起訴主張：伊為被繼承人丁耀華(民國97年5月27死
    亡)之配偶，伊子訴外人丁肇麟與上訴人均為丁耀華之子，
    均為丁耀華之繼承人。丁耀華生前向訴外人詹俊鐘借款新台
    幣（下同）1,436萬元未清償，詹俊鐘乃向臺灣士林地方法
    院( 下稱士林地院)對丁耀華之繼承人起訴請求清償上開借
    款，伊為全體繼承人之利益，於上開訴訟進行中之97年8月
    30日與詹俊鐘達成訴訟外和解，同意給付詹俊鐘250萬元，
    嗣再與詹俊鐘協商，將和解金額降至230萬元，並代全體繼
    承人清償完畢。上訴人為丁耀華之繼承人，就上開債務應負
    連帶清償責任，自應按其應繼分比例(各1/4)，將其應分擔
    額償還與伊等情，爰依民法第281條及第1153條之規定，求
    為命上訴人丁肇毅、覃鼎諺各給付伊57萬5,000元，及均自
    起訴狀繕本送達之日起，至清償日止，按年息5%計算之利息
    。
三、上訴人丁肇毅則以：詹俊鐘所請求清償之債務為1,436萬元
    ，而丁耀華名下之不動產價值逾1,500萬元，詹俊鐘卻願以
    250 萬元與被上訴人和解，顯有違常情，足見上開債務並非
    丁耀華生前之個人債務，而係丁耀華生前與詹俊鐘合作設立
    之展望人力仲介有限公司（下稱展望公司）所積欠之債務，
    被上訴人於丁耀華死亡後即接管展望公司，是其清償該公司
    之債務，何能請求其他繼承人共同負擔？又被上訴人未獲得
    伊之授權，即逕以其個人名義與詹俊鐘和解，卻要求其他繼
    承人共同負擔，亦不合理等語，資為抗辯。
    上訴人覃鼎諺則以：被上訴人對詹俊鐘清償之230萬元並非
    丁耀華生前之個人債務，伊自不負清償之責；又被上訴人前
    向士林地院對上訴人及丁肇麟提起分割遺產訴訟，並於該訴
    訟中主張就丁耀華之遺產行使剩餘財產分配請求權，倘詹俊
    鐘所請求之債務確為丁耀華之個人債務，則被上訴人所得請
    求分配之剩餘財產，理應先將之扣除，惟被上訴人竟未在上
    開訴訟主張扣除，反提起本件訴訟求償，顯有疑義。縱認伊
    應負清償之責，惟被上訴人明知伊亦為真正繼承人，卻否認
    伊之繼承人身分，逕為遺產分割，顯已侵害伊之繼承權，自
    應返還伊數百萬元之遺產，伊亦得依民法第334條第1項規定
    主張抵銷；倘認伊不得主張抵銷，則各繼承人之分擔額亦應
    按各自所取得之遺產比例分擔之(即被上訴人為66.23%、丁
    肇毅為13.14%、丁肇麟為13.14%、伊為7.49%)，是上訴人丁
    肇毅僅須負擔30萬2,220元、伊僅須負擔17萬2,270元等語，
    資為抗辯。
四、原審判命上訴人如數給付。上訴人聲明不服提起上訴，其上
    訴聲明：(一)原判決廢棄。(二)上開廢棄部份，被上訴人在第一
    審之訴及假執行之聲請均駁回。
    被上訴人答辯聲明：上訴駁回。
五、兩造不爭執事項：
(一)、丁耀華於97年5月27日死亡，兩造與丁肇麟均為丁耀華之繼
    承人。
(二)、詹俊鐘曾以上訴人丁肇毅、被上訴人及丁肇麟為被告，向士
    林地院起訴請求清償借款1,436萬元(97年度重訴字第253號
    ，下稱另件清償借款事件)。被上訴人與詹俊鐘在該件訴訟
    進行中之97年8月30日達成訴訟外和解，被上訴人同意給付
    詹俊鐘250萬元，嗣再與詹俊鐘協商，將和解金額降至230萬
    元，並已給付完畢。
(三)、被上訴人另向士林地院對上訴人及丁肇麟提起分割遺產訴訟
    (98年度重家訴字第1號，下稱另件分割遺產事件)，並於該
    件訴訟中就丁耀華之遺產主張剩餘財產分配請求權。上開事
    實並有和解書、戶籍謄本、臺灣臺北地方法院97年度親字第
    93號確定判決、另件分割遺產事件相關卷證、收據可稽（見
    原審審訴字卷第4至9頁、78頁；本院卷第63至130頁、134頁
    ) ，並經本院調取另件清償借款事件卷宗查明屬實，固堪信
    為真實。
六、被上訴人雖主張伊對詹俊鐘所清償之230萬元為丁耀華生前
    所負之個人債務，應由丁耀華之全體繼承人按應繼分比例負
    償還之責云云。惟為上訴人所否認，並以前揭情詞置辯；且
    查：
(一)、按繼承人對於被繼承人之債務，負連帶責任；繼承人為無行
    為能力人或限制行為能力人對於被繼承人之債務，以所得遺
    產為限，負清償責任；繼承人相互間對於被繼承人之債務，
    除法律另有規定或另有約定外，按其應繼分比例負擔之，98
    年6月10日修正前民法第1153條定有明文。本件兩造之被繼
    承人丁耀華係於97年5月27日死亡，是兩造因繼承丁耀華之
    債務所負責任，自應適用上開規定。又民事訴訟如係由原告
    主張權利者，應先由原告負舉證之責，若原告先不能舉證，
    以證實自己主張之事實為真實，則被告就其抗辯事實即令不
    能舉證，或其所舉證據尚有疵累，亦應駁回原告之請求(最
    高法院17年上字第917號判例參照)。本件被上訴人既主張伊
    代丁耀華之全體繼承人清償丁耀華對詹俊鐘所負之債務230
    萬元，而依民法第281條及繼承之法則請求上訴人按其應繼
    分比例負償還之責，自應由被上訴人就其主張上開有利於己
    之事實負舉證責任。
(二)、被上訴人主張其代為清償丁耀華對詹俊鐘所負之債務230萬
    元云云，固提出和解書、收據為證。惟查：
  1.依被上訴人與詹俊鐘於97年8月30日所簽立之和解書記載：
    「一乙方(指被上訴人)及丁耀華全體繼承人等對於以下債權
    有爭議：(1)甲方(指詹俊鐘)起訴案列台灣士林地方法院97年
    度重訴字第253號事件，主張對丁耀華有借款債權新台幣(以
    下同)1,436萬元，及(2)甲方主張持有展望人力仲介有限公司
    所簽發之支票二張，金額各200萬元....以上(1)(2)合計金額
    為1,836萬元，惟乙方願與甲方互相退讓成立和解，雙方同
    意由乙方給付甲方250萬元，其餘金額甲方同意全數拋棄，
    不得再對乙方請求，並同意免除丁耀之其他繼承人之連帶清
    償責任且不得向展望公司及支票背書人請求給付票款之責任
    。....三甲方聲明除第一條(1)之借款及(2)之支票外，並無對
    丁耀華個人或展望人力仲介有限公司有任何其他債權之主張
    ，若有亦願全數拋棄。日後不得再對丁耀華全體繼承人或展
    望人力仲介有限公司主張任何權利。」(見原審審訴字卷第4
    頁)，可知和解雙方當事人已知展望公司之債務係在和解範
    圍內。
  2.雖證人詹俊鐘在原審證稱：伊提起另件借款事件，其實是要
    追討二張票面金額共計400萬元之個人借貸云云，並提出票
    面金額各為200萬元之支票2紙為證(見原審訴字卷第31、33
    頁)。惟查，上開2紙支票之發票人均為展望公司，而非丁耀
    華個人，自形式上觀之，已難認係丁耀華之個人債務。再參
    諸上開和解書將上開400萬元票款與詹俊鐘在另件借款事件
    中所主張之丁耀華個人債務分列，尤難證明上開400萬元票
    款債務，係屬丁耀華之個人債務。況查，被上訴人在另案訴
    外人何蘭詩訴請丁耀華之繼承人清償債務事件(原法院97年
    度重訴字第330號)中自認其自97年6月25日起即已接管展望
    公司之大、小章(見原審審訴字卷第52頁)，並於丁耀華死亡
    後，接任為展望公司之法定代理人，有展望公司登記資料查
    詢明細可稽(見原審審訴字卷第76頁)，則其為清理展望公司
    債務，而對詹俊鐘清償上開由展望公司簽發之支票票款400
    萬元，亦無悖於常情。是尚難僅憑詹俊鐘所為上開證言，即
    遽認上開400萬元票款債務係丁耀華之個人債務。
  3.又詹俊鐘向士林地院所提起之另件清償借款事件起訴狀固記
    載：「丁耀華前自民國95年3月27日起，因生意周轉之需要
    ，多次向原告(指詹俊鐘)借貸款項」等語，並提出載有：「
    本人丁耀華基於生意往來之故，向詹俊鐘借支...」之借支
    證明為證(見外放另件清償借款事件影卷)。惟查，證人詹俊
    鐘在原審已證稱：「我和丁耀華有生意往來，所以由我先支
    付預付款給丁耀華，丁耀華才寫這些借支證明給我」、「不
    能說是借，應該是生意往來的預支，因為我需要支付丁耀華
    費用，而先支付給丁耀華」、「因為我跟丁耀華做生意，是
    我要付丁耀華錢，所以我所當然將錢匯到丁耀華指定的帳戶
    去，因為我都有多付錢，所以需要丁耀華或公司開立借據給
    我」、「丁耀華是在做國內的外勞仲介，我是國外仲介，我
    們的關係就像代理商及經銷商....外勞在國外就先給我們仲
    介費，我們再將仲介費轉給丁耀華的公司」、「(借支收據)
    應該是展望人力仲介有限公司的債務」等語(見原審訴字卷
    第29頁背面至31頁)，參酌其在上開另案清償借款事件起訴
    狀亦記載：「借款期間，丁耀華向原告表示，願以透過向原
    告引進外籍勞工所生之報酬、逕行扣抵之方式(按：丁耀華
    每向原告引進一名外籍勞工，原告即應給付2萬元之報酬予
    丁耀華)，清償積欠原告之借款，是至97年2月14日止，合計
    丁耀華向原告引進107名外籍勞工所生之214萬元報酬於扣抵
    丁耀華之借款後，丁耀華現尚積欠原告1,436萬元之借款未
    清償」等語，並提出載有「引進日期」、「人數」、「扣抵
    借款之酬金金額」等項之外籍勞工引進統計表為證，可見詹
    俊鐘在另件清償借款事件所主張之1,436萬元債權，應係與
    展望公司生意往來所生之預支款項，縱其債務仍然存在，其
    債務人亦係展望公司，而非丁耀華個人。尚難僅憑前揭借支
    證明逕認係丁耀華個人的借款。
  4.被上訴人於97年8月30日與詹俊鐘簽立和解書後，復於97年
    10 月28與上訴人丁肇毅簽立遺產分割協議書(見原審訴字卷
    第66、67頁)，就丁耀華之遺產予以協議分割(上訴人覃鼎諺
    未參與約定)。惟觀諸上開遺產分割協議書全文，全未提及
    上開被上訴人與詹俊鐘間所成立之和解債務，倘被上訴人確
    係代丁耀華清償其個人積欠詹俊鐘之債務，則其何以未在協
    議分割遺產時據以主張，藉以抵沖各繼承人之分得額，反需
    大費周章，另行起訴向上訴人求償？再經參酌被上訴人於97
    年12月8日向士林地院對上訴人及丁肇麟提起另件分割遺產
    事件並主張剩餘財產分配請求權時，亦未將上開和解債務列
    入計算，有起訴狀可稽(見本院卷第66至70頁)，益證被上訴
    人在簽立上開遺產分割協議書及提起另件分割遺產事件時，
    主觀上並未將上開和解債務視為應由丁耀華之繼承人共同分
    攤之債務。
  5.至被上訴人所提出由詹俊鐘出具之收據1紙，僅係載明其已
    按上開和解書履行和解條件之事實(見本院卷第134頁)，亦
    不足據以認定被上訴人對詹俊鐘所清償之和解債務，原係丁
    耀華之個人債務。
(三)、被上訴人既不能證明伊與詹俊鐘間所成立之和解債務，係供
    清償丁耀華之個人債務，已如上述，即令被上訴人已依和解
    書之和解條件，清償詹俊鐘230萬元(嗣和解雙方將和解金額
    自250萬元調降為230萬元)，揆諸首揭說明，亦不得依據繼
    承之法則及民法第281條，請求上訴人按其應繼分比例負償
    還之責。
七、綜上所述，上訴人依據繼承之法則及民法第281條規定，請
    求上訴人丁肇毅、覃鼎諺各給付57萬5,000元，及均自起訴
    狀繕本送達之日起，至清償日止，按年息5%計算之利息，自
    屬不應准許。原審所為上訴人敗訴之判決並為假執行之宣告
    ，自有未洽，上訴論旨指摘原判決不當，求予廢棄改判，為
    有理由，自應由本院予以廢棄改判如主文第二項所示。
八、至兩造其餘之攻擊或防禦方法及未經援用之證據，經本院斟
    酌後，認為均不足以影響本判決之結果，自無逐一詳予論駁
    之必要，併此敘明。
九、據上論結，本件上訴為有理由，依民事訴訟法第463條、第
    385 條第1項前段、第450條、第78條，判決如主文。
中    華    民    國   100    年    3     月    23    日
                    民事第十二庭
                        審判長法  官  吳謀焰
                              法  官  李昆曄
                              法  官  許紋華
正本係照原本作成。
不得上訴。
中    華    民    國   100    年    3     月    24    日
                              書記官  廖逸柔